臺灣臺中地方法院民事判決　　　　　　　 99年度婚字第801號
原　　　告　張灼
被　　　告　陳相玲
上列當事人間請求離婚事件，本院於民國一百年三月二十八日言
詞辯論終結，判決如下：
    主      文
准原告與被告離婚。
訴訟費用由被告負擔。
    事實及理由
一、原告起訴主張：被告為大陸地區人士，兩造於民國九十五年
    七月十三日結婚，婚後被告雖來臺與原告同住，惟被告長期
    離家，棄家庭於不顧，不是回大陸，就是未經原告同意在外
    工作，甚至連過年期間亦未返家，足認兩造間之婚姻已生破
    綻而無回復之希望，有不能維持婚姻之重大事由，爰依民法
    第一千零五十二條第二項規定，請求准判決兩造離婚等語。
    並聲明：如主文所示。
二、被告則以：伊並未棄原告於不顧，伊來臺後一直與原告同住
    ，未取得工作證時，原告即要伊去工作，是里長的太太告訴
    原告伊並無工作證，無法工作，之後伊取得工作證，原告同
    意伊去工作，並表示伊賺的錢養自己就好了，而伊休假時會
    返家與原告同住，照顧原告並幫忙打掃家裡；伊在大陸與前
    夫育有一子，故結婚初期會常常回大陸；因為原告並未給伊
    生活費，且伊在大陸尚有一子須扶養，始需外出工作；原告
    並沒有給伊新臺幣一百五十萬元那麼多，原告給伊的錢，伊
    拿去償還在大陸因做生意虧本積欠之債務；伊不同意離婚，
    因伊仍很愛原告；原告說他身體很好，伊可以外出工作，去
    養伊的家人等語，資為抗辯。並聲明：原告之訴駁回。
三、得心證之理由：
（一）原告主張被告為大陸地區人士，兩造於九十五年七月十三
      日結婚，婚後被告長期離家工作，或返回大陸，除據原告
      提出戶籍謄本、結婚證各一份為證外，並據證人即兩造之
      子張渝州到庭證稱：伊與原告同住，被告剛過來前二、三
      個月有住在家裡面，後來說要出去工作，就跑到臺北去，
      被告固定三、四個月回來一次，住三、四天後就又出去，
      平均一年在家住七、八天，只有休假才有回來；今年過年
      ，被告並沒有回家，去年也沒有等語（本院一百年二月十
      四日言詞辯論筆錄參照），證人即兩造之女張梅珍到庭證
      稱：被告嫁到臺灣今年是第四年，第一年很認真在我們家
      待過一個多月，後來就開始往外跑，我爸爸想說剛結婚，
      總是要接納她，她剛開始表示腦部有長瘤，在我們家每天
      頭都很痛，堅持要回大陸醫治開刀，我爸爸給她錢回大陸
      ，一陣子後才回來，又在我們家住一個多月後又說長痔瘡
      ，痛的受不了要回大陸醫治，我爸爸又拿錢給她，出機票
      錢，她有無回大陸我們也不知道；她前前後後在家裡住不
      到四個月，在家裡也沒有煮過一頓飯給原告吃，也沒有掃
      過地，原告都一個人去吃自助餐、包便當，原告前陣子白
      內障開刀，被告也沒有照顧，原告前幾天車禍，被告也不
      在家，有一次原告感冒，要被告返家，被告回來一天，隔
      天又回去臺北工作等語（本院一百年三月二十八日言詞辯
      論筆錄參照）；另查，被告自九十六年一月十日入境臺灣
      至九十九年九月十三日止，期間曾五次離境，短則二個多
      月，長則近四個半月之事實，有本院依職權查詢之入出境
      資訊連結作業表可稽，被告亦自承其於一百年一月二十七
      日復返回大陸，至二月十三日回台等語，自堪認原告上開
      主張為真實。再證人張梅珍證稱：「（問：原告為何會去
      大陸娶太太？）因為鄰居伯父有娶大陸老婆，她在我們家
      鄰居四周專門仲介大陸女子嫁到台灣，我爸爸跟鄰居阿伯
      下棋一陣子就跟他到大陸娶太太回來，我之前都不知道，
      我弟弟打電話給我表示爸爸好幾天沒有回來，我弟弟也不
      知道爸爸去哪裡，剛開始以為爸爸去爬山出事，我們到里
      長那邊詢問，里長才告訴我們爸爸可能被人帶去大陸娶老
      婆，因為里長很熱心幫我，我先到派出所查爸爸出入境資
      料，警察查出來爸爸出境到大陸，我就去媒人婆家問，打
      電話過去，才確定我爸爸在大陸。爸爸去了一個多月，回
      來就把被告娶回來」等語，此亦為被告所不爭，足見原告
      與被告認識、相處之時間甚短即結婚，無深厚感情基礎，
      而被告來台後，並不思與原告常相左右，培養夫妻感情，
      反而積極外出工作，賺取工資，其返鄉探親亦停留二個月
      以上至四個半月之期間，自難令原告接受。雖被告辯稱因
      原告並未給伊生活費，且在大陸尚有一子須扶養，始需外
      出工作云云，惟被告亦自承原告曾給伊錢，伊拿去償還伊
      在大陸做生意失敗之負債等語，足見原告對於被告並非全
      未給予金錢上之支助，惟被告卻將之全用以償還其在大陸
      的負債，致尚須外出工作以維持生活並扶養其在大陸之小
      孩。再被告辯稱伊出去工作有經原告同意云云，並舉證人
      曾獻寬到庭證稱：當初被告至伊公司擔任看護，伊有按被
      告說的電話號碼打電話給原告，原告亦表示同意，伊有派
      班給被告到高雄、斗六等地工作等語，惟原告否認有接獲
      證人曾獻寬之電話，而證人曾獻寬並未提出通聯記錄或原
      告出具之同意書為佐證，則其打電話之對象是否確為原告
      、被告外出工作是否確經原告同意，尚難認定；且被告縱
      使為了維持生活而工作，亦可尋求離原告住家較近之工作
      地點，以便於下班後再與原告共同生活，惟其仍執意離開
      台中市工作，於未工作期間，亦常返回大陸久留，自難認
      其有與原告共營生活之意。
（二）按夫妻之一方為臺灣地區之人民，一方為大陸地區之人民
      者，其判決離婚之事由，依臺灣地區之法律，臺灣地區與
      大陸地區人民關係條例第五十二條第二項定有明文。經查
      ，本件原告為臺灣地區人民，被告為大陸地區人民，揆之
      前揭說明，本件判決離婚之準據法，自應適用臺灣地區法
      律。次按民法第一千零五十二條第二項所稱「有前項以外
      之重大事由，難以維持婚姻者」，乃抽象的、概括的離婚
      事由，係民法親屬編於七十四年修正時，為因應實際需要
      ，參酌各國立法例，導入破綻主義思想所增設。但其事由
      應由夫妻之一方負責者，僅他方得請求離婚，是其所採者
      為消極破綻主義精神，而非積極破綻主義。關於是否為難
      以維持婚姻之重大事由，其判斷標準為婚姻是否已生破綻
      而無回復之希望。而婚姻是否已生破綻而無回復之希望，
      則應依客觀的標準，即難以維持婚姻之事實，是否已達於
      倘處於同一境況，任何人均將喪失維持婚姻意欲之程度而
      定。至於同條但書所規定「難以維持婚姻之重大事由應由
      夫妻之一方負責者，僅他方得請求離婚」，乃因如肯定有
      責配偶之離婚請求，無異承認恣意離婚，破壞婚姻秩序，
      且有背於道義，尤其違反自己清白（clean hands） 之法
      理，有欠公允，同時亦與國民之法感情及倫理觀念不合，
      因而採消極破綻主義。然若夫妻雙方均為有責時，則應衡
      量比較雙方之有責程度，而許責任較輕之一方向應負主要
      責任之他方請求離婚，以符合公平（最高法院九十四年台
      上字第二０五九號判決意旨、九十五年度第五次民事庭會
      議決議參照）。
（三）又婚姻係以夫妻共同生活為目的，夫妻雙方應以誠摯互信
      為基礎，相互扶持，共同建立和諧美滿之家庭，而同居義
      務、相互扶助乃夫妻關係最重要之基礎，捨此則難期婚姻
      關係之穩定與健全；本院衡諸被告為賺取工資，扶養其在
      大陸之小孩，長期離開原告在外工作，縱係為盡其擔任母
      親之責，惟倘若被告有意維持婚姻，當更珍惜與原告相處
      之時間，尋求工作與婚姻生活間之平衡，然被告於未工作
      時，返回大陸地區探親，每次停留時間均長達數月，致兩
      造婚後至今逾四年，幾乎無夫妻共同生活，形同分居，徒
      有夫妻之名，而無夫妻之實。是依社會上一般觀念為體察
      ，任何人處於同一情況下，均不願繼續維持婚姻生活，堪
      認本件兩造間之婚姻已生破綻而無回復之希望，有不能維
      持婚姻之重大事由。而衡之雙方有責程度，被告有責程度
      應為較重之一方。從而，原告依民法第一千零五十二條第
      二項規定，請求准予判決離婚，洵屬正當，應予准許。
四、本件事證已臻明確，兩造所為之其他主張、陳述並所提證據
    ，經審酌後，認均與本件之結論無礙，不再一一論述，附此
    敘明。
五、訴訟費用負擔之依據：民事訴訟法第七十八條。
中    華    民    國   100    年    4     月    11    日
                  家事法庭    法  官  林純如
以上正本係照原本作成。
如對本判決上訴須於判決送達後20日內向本院提出上訴狀（須附
繕本）。
如委任律師提起上訴者，應一併繳納上訴審裁判費。
中    華    民    國   100    年    4     月    11    日
                              書記官  王麗麗